臺灣臺中地方法院民事判決　94年度重訴字第69號
原　　　告　戊○○
原　　　告　甲○○
共　　　同
訴訟代理人　阮春龍　律師
被　　　告　巨業交通股份有限公司
法定代理人　丙○○
訴訟代理人　己○○
訴訟代理人　朱元宏　律師
複代理人　　蘇哲科　律師
複代理人　　丁○○
被　　　告　乙○○
當事人間損害賠償事件，本院於94年9月7日言詞辯論終結，判
決如下：
    主    文
被告應連帶給付原告戊○○新台幣佰肆拾陸萬柒仟玖佰伍拾
元，應連帶給付原告甲○○新台幣貳佰玖拾伍萬仟肆佰捌拾貳
元及被告乙○○自民國九十三年六月十九日起、被告巨業交通股
份有限公司自民國九十三年六月八日均至清償日止按年息百分之
五計算之利息。
原告其餘之訴駁回。
訴訟費用由被告連帶負擔百分之四十三；由原告戊○○負擔百分
之二十八；餘由原告甲○○負擔。
本判決第一項於原告戊○○以新台幣壹佰壹拾伍萬陸仟元、於原
告甲○○以新台幣玖拾捌萬伍仟元供擔保後，得假執行；但被告
如以新台幣佰肆拾陸萬柒仟玖佰伍拾元、新台幣貳佰玖拾伍
萬仟肆佰捌拾貳元為原告戊○○、甲○○預供擔保，得免為假
執行。
原告其餘假執行之聲請駁回。
    事實及理由
一、原告方面：
  (一)被告乙○○受僱於被告巨業交通股份有限公司（以下簡稱巨
    業公司）擔任大客車司機，負責駕駛載送乘客，於民國（下
    同）92年12月25日上10時10分許，駕駛大客車行經台中縣龍
    井鄉○○路286號坪頂加油站前方數公尺慢車道時，明知該
    慢車道之行車速度為時速40公，且應隨時注前車之行動，亦
    應注意汽車行駛時之車前狀況及兩車併行之間隔，並隨時採
    取必要之安全措施，竟疏未注意，以時速70公里之速度行駛
    上開路段，適有原告之女張絮涵騎乘車牌號碼ZEQ-738號輕
    型機車在其前方，被告乙○○於超速駕駛中按鳴喇叭驅趕張
    絮涵意欲超越，未等張絮涵允讓，即拉近二車之距離，張絮
    涵乃駕車偏右避讓，因被迫駛入慢車道邊線外緣不平路面，
    致人車向左傾倒，被告乙○○復未注意前車動向而超車，致
    張絮涵頭部遭被告乙○○超車捲入右後輪，造成張絮涵盧腦
    挫裂創，導致外傷性休克，送不治死亡，業經鈞院93年度交
    訴字第58號及台灣高等法院台中分院94年交上訴第283號判
    決被告乙○○業務過失致死罪在案。
  (二)被告乙○○違反道路交通安全規則第93條第2款（應為同條
    第1項第1款之誤）、同規則第94條第1、3項、及第101之規
    定，被告乙○○超速行駛，且案發地點為彎道，不得超車，
    如被告乙○○遵守交通規則，不於彎道超車就不會發生本件
    車禍，且被告乙○○欲超越張絮涵之機車時，由錄影帶中已
    清楚呈現在張絮涵未完成準備讓車道之全部動作時被告乙○○即強行超車將被害人逼迫至馬路邊線外，致被害人心慌車
    操控不穩跌倒，故被告乙○○之不當駕駛實為張絮涵死亡之
    肇事原因，二者具有因果關係，自應對原告二人負侵權行為
    損害賠償責任。被告巨業公司為被告乙○○之僱用人，依民
    法第188條第1項前段規定，自應與被告乙○○負連帶賠償責
    任。
  (三)原告所受損害如下：
  1.殯葬費：原告戊○○支出殯葬費新台幣（下同）558,000元
    ，依民法第192條第1項、第188條第1項前段，被告應連帶賠
    償原告戊○○上開支出之損害。
  2.扶養費：被告張絮涵對原告二人負有法定扶養義務，原告戊○○為40年2月4日生，於被害人張絮涵死亡時年滿53，「91
    年台閩地區男性簡易生命表」所載平均餘命推知，原告戊○○尚可生存24.31年；原告甲○○為40年5月25日生，被害人
    張絮涵死亡時年滿53歲，依「91年台閩地區女性簡易生命表
    」所載平均餘命推知告甲○○尚可生存28.12年。依年度平
    均每人民間消支出275,086元作為計算原告二人受扶養之扶
    養費，另原告二人除被害人張絮涵外，育有一子得扶養原告
    ，按霍夫曼式計算法扣除中間利息，原告戊○○得一次請求
    被告連帶給付2,131, 876元，原告甲○○得一次請求被告連
    帶給付2,368,649元。
  3.非財產上損害：原告二人餘命均尚有20餘年，對人生享樂期
    間仍長，身心上必長期受失去愛女之心痛所煎熬，被告乙○○了無悲憐之心，益增原告二人之痛苦，被告應連帶給付原
    告各5,000,000元之精神慰撫金，以稍彌補原告二人喪女之
    痛。
  (四)爰依侵權行為之法律關係提起本訴，並聲明求為判決：(一)被
    告應連帶給付原告戊○○7,689,879元及自起訴狀繕本送達
    翌日起至清償日止按年息百分之五計算之利息。(二)被告應連
    帶給付原告甲○○7,368,649元及自起訴狀繕本送達翌日起
    至清償日止按年息百分之五計算之利息。(三)訴訟費用由被告
    連帶負擔。(四)原告願供擔保請准宣告假執行。
二、被告方面：
  (一)被告乙○○辯稱：被告乙○○駕駛之大客車與張絮涵駕駛之
    機車始終保持兩車併行之安全間隔，超車當時大客車左側車
    身與左側安全島亦僅有0.7公尺，可見其已盡到隨時注意兩
    車併行間隔之注意義務。被告乙○○按鳴喇叭與張絮涵駕駛
    機車摔倒並無因果關係，其欲超車時，依規定先按鳴喇叭提
    醒前方機車靠右行駛，6秒後機車漸靠右行駛，其間張絮涵
    正常行駛均無異狀，但靠右行駛數秒騎至加油站私自鋪設之
    水泥斜坡時，機車因突然騎上未鋪設水泥處，出現車身不穩
    左右晃動，騎過該斜坡又同是未鋪設水泥之台階，機車車身
    一頓往上彈起，瞬間張絮涵摔倒人車均向左前方拋出，足證
    張絮涵機車摔倒並非因其按鳴喇叭受到驚嚇，實與加油站任
    意鋪設高低落差太大之斜坡有直接因果關係。被告乙○○超
    車後雖仍負注車前狀況之義務，但大客車既已超越張絮涵機
    車，其後隨時注意車前狀況，而無再注意張絮涵動態之必要
    ，且大客車當時須順路右轉，被告乙○○右側照後鏡無法得
    知轉彎前之加油站附近之道路狀況，當然亦無法發現張絮涵
    倒在路旁，此時倒下之機車對大客車而言已非前車，被告乙○○對張絮涵機車無注意義務可言。由警方道路交通事故現
    場圖發現，機車摔倒後之刮地痕長達19.2公尺，機車摔倒處
    離張絮涵頭部血跡處約為11.2公尺，可見張絮涵機車騎經水
    泥斜坡後摔倒，產生衝力之大，使機車倒下後繼續向前滑行
    19.2公尺才停住，而張絮涵亦快速滑至距離機車號倒下處約
    11、12公尺處之大客車底下，依經驗法則，張絮涵係超速行
    駛，故機車摔倒之衝力才會如此大。本件事故之發生主因係
    加油站違法破壞道路設施任意鋪設人行道與慢車道間之斜坡
    ，造成斜坡與正常路面有10餘公分之高低落差，機車又速度
    太快，故騎上斜坡時機車上下彈跳，張絮涵未抓穩車身，而
    人車摔倒，對被告乙○○而言，均屬不可預見之情形。被告
    乙○○不小心使行車速度超過速限，但關於注意前車行動、
    汽車行駛時之車前狀況、兩車併行之間隔及隨時採取必要安
    全措施等義務已確實履行，本件事故，兩方都有過失，被告
    乙○○並非肇事主因，故被告乙○○就本件事故，負部分肇
    事責任及一定比例之賠償責任即為已足。
  (二)被告巨業公司則辯稱：台灣省台中縣區行車事故鑑定委員會
    及台灣省車輛行車事覆議鑑定委員會之鑑定雖認為被告乙○○違反道路交通安全規則第94條第2項、第3項及道路交通管
    理處罰條例第47條第3款規定，認為被告乙○○為本件事故
    之肇事原因。惟依刑事卷所附案發當時VCD光碟內容，顯示
    被告乙○○駕駛之大客車與被害人所騎輕型機車，始終保持
    相當之安全距離，目擊證人郭水波亦證稱二車有1公尺之距
    離，足見鑑定意見以被告乙○○未保持安全距離為不可採。
    又被告乙○○與被害人騎機車摔倒之間，並不具有相因果關
    係。依VCD內容可知，被害人騎機車在慢車中央，被告乙○○按鳴喇叭後，被害人漸漸且平穩地偏向右側道路邊緣，並
    未有任何異樣，也不是即時摔倒，而係行經一段距離後，因
    騎上加油站前所鋪設之凹凸不平水泥地面後，突然向左側摔
    倒，此時被告乙○○所駕駛之大客車前輪因已超越被害人，
    故其摔入被告乙○○所駕駛之大客車，被告乙○○根本無從
    預見亦來不及預防，且自始至終被告乙○○均有保持約1公
    尺之安全距離，故二者間並無因果關係。
  (三)被告均聲明求為判決：駁回原告之訴；訴訟費用由原告負擔
    ；如受不利判決，願供擔保免為假執行。
三、兩造不爭執之事實：
  (一)被告乙○○受僱被告巨業公司，擔任駕駛大客車運送乘客之
    司機。
  (二)92年12月25日被告乙○○駕駛9U-667號大客車於同日10時12
    分許行經台中縣龍井鄉○○路286號坪頂加油站前方之慢車
    道，乙○○有超速，以70公里之速度行駛於張絮涵駕駛EZQ-
    728號輕型機車後方，乙○○要超車，按鳴啦叭，張絮涵人
    車靠右行駛，二車並行，尚未超車完畢，張絮涵向左傾倒倒
    地，頭部遭乙○○駕駛大客車右後輪輾過，造成張絮涵顱腦
    挫裂傷，胸部挫傷併內出血，導致外傷性休克，不治死亡。
  (三)戊○○支出殯葬費558,000元。
  (四)張絮涵對原告負有法定扶養義務，另原告另外育有一子。
四、法院之判斷：
  (一)本件兩造主要之爭執點乃在於被害人張絮涵之死亡結果與被
    告乙○○之駕駛行為有無因果關係？被告乙○○及巨業公司
    均否認被告乙○○之駕駛行為與被害人摔倒致死亡間有相當
    因果關係，並辯稱：被告乙○○超車時已注意與被害人機車
    保持安全距離，係被害人因騎上加油站鋪設之不平整水泥地
    而摔倒，與被告乙○○之駕駛行為無因果關係等語。經查：
  1.依原告提出而被告不爭執之刑事庭勘驗筆錄，依刑事庭勘驗
    被告乙○○所駕大客車上監視器所拍攝之錄影帶轉錄之光碟
    片內容所示：被告乙○○於光碟所示之10時12分37秒時，被
    告乙○○車前同時有2部機車出現，10時12分47秒至50秒間
    ：被告有按喇叭之動作，10時12分58秒至59秒間機車倒地。
    另經台灣高等法院台中分院將本件肇事經過送請交通大學鑑
    定，其鑑定意見書中有關錄影光碟之記錄為：（右上銀幕）
    10：12：32出現兩造機車、10：12：46超越另一機車、10：
    12：50機車騎士張絮涵回頭看、10：12：53機車靠路邊、10
    ：12：55機車消失在右上銀幕；（右下銀幕）10：12：52張
    機車出現、10：12：56機車壓到路邊線、10：12：57車壓到
    白線外失控搖晃、10：12：58機車騎士落地、10：12：59機
    車騎士滑倒並跌入大客車後輪，亦有原告提出之交通大學鑑
    定意見書影本可憑。依上述光碟紀錄所示：被告乙○○車前
    出現2輛機車，被告乙○○按鳴喇叭欲超車後即追趕、逼近
    前車，且無減速動作，另部機車向右閃躲後，被害人之機車
    仍位於被告乙○○之大客車前方，在慢車道中央行駛，而被
    告乙○○未待被害人張絮涵允讓，即拉近二車之距離，於10
    時12分52秒，被害人雖有偏右，但被告乙○○之大客車仍緊
    追在後，12分55秒被告乙○○開始超車時，仍可明顯看到被
    害人之機車位於大客車之右前方，12分56秒機車始由大客車
    之右前方消失，而在大客車右後角往前拍攝之畫面上，自12
    分52秒開始已可看到被害人之機車行駛在道路邊線上，於56
    秒被害人始超出邊線行駛，即此時被告乙○○與被害人之機
    車係屬併行。再依台灣高等法院台中分院刑事判決理由一所
    載：「道路交通事故調查表所繪之現場圖，該慢車道僅5.4
    公尺，被告乙○○自稱大客車面寬2.5公尺」，則被告乙○○於超車過程中與被害人張絮涵併行時，可供張絮涵行駛之
    空間已屬有限，自將發生將張絮涵逼出邊線之外之不平整地
    面之情形。
  2.按「行車速度，在設有快慢車道分隔線之慢車道上，時速不
    得超過40公里」；「汽車駕駛人駕車時應注意車前狀況，並
    隨時採取必要之安全措施」；「汽車超車時應依：一、行經
    彎道時不得超車。．．五、前行車減速靠邊或以手勢或亮右
    方向燈表示允讓後，後行車始得超越。超越時應顯示左方向
    燈並於前車左側保持半公尺以上之間隔超過，行至安全距離
    後，再顯示右方向燈駛入原行路線」，道路交通安全規則第
    93條第1項第1款、第94條第3項、第101條第1款、第5款分別
    定有明文，被告乙○○駕車自應注意上述道路交通安全規則
    之規定。且當時亦無不能注意之情事，被告乙○○竟疏未注
    意及此，以約時速70公里之速度行駛，迫使張絮涵駕駛之機
    車因緊急閃避而駛出邊線，復因路面不平而跌落地面，並遭
    被告乙○○所駕駛之大客車後輪輾過，被告乙○○為大客車
    司機，經常行駛慢車道，對該處之路寬，當地為彎道，有加
    油站等情形事應知之甚詳，竟在該處彎道超車，致生本件車
    禍，被告乙○○之駕駛具有過失甚明。又張絮涵因本件車禍
    致顱腦挫裂創，胸部挫傷併內出血等傷害死亡，為兩造所不
    爭執，則被告乙○○之過失行為與張絮涵死亡間，自有相當
    因果關係。
  (二)次按因故意或過失，不法侵害他人之權利者，應負損害賠償
    責任；不法侵害他人致死者，對於支出醫療費及增加生活上
    需要之費用或殯葬費之人，亦應負損害賠償責任，被害人對
    於第三人負有法定扶養義務者，加害人對於該第三人亦應負
    損害賠償責任；又不法侵害他人致死者，被害人之父、母、
    子、女及配偶，雖非財產上之損害，亦得請求賠償相當之金
    額。又受僱人因執行職務，不法侵害他人之權利者，由僱用
    人與行為人連帶負損害賠償責任。民法第184條第1項前段、
    第192條第1項、第2項、第194條、第188條第1項前段分別定
    有明文。被告乙○○不法過失行為致被害人張絮涵死亡既經
    認定，被告巨業公司為被告乙○○之僱用人，自應就被告乙○○之過失侵權行為負連帶賠責任。原告2人為被害人張絮
    涵之父母，且法律上屬於法定扶養義務人，依上開說明，自
    得請求法定扶養費及非財產上之損害，另原告戊○○又為被
    害人張絮涵支出喪葬費之人，亦得請求賠償所支出之殯葬費
    ，茲就原告所請求賠償費用，是否應予准許，分述如後：
  1.殯葬費部分：原告戊○○支出殯葬費用共558,000元，業據
    原告戊○○提出喪葬費用支出收據及感謝狀各二紙為證，且
    被告所不爭執，原告戊○○請求被告連帶賠償，應予准許。
  2.扶養費部分︰原告之女張絮涵係70年6月2日出生，於92年12
    月25日死亡，原告戊○○為40年2月4日出生、原告甲○○為
    40年5月25日出生，於張絮涵死亡時，原告戊○○為52歲、
    原告甲○○為52歲，依照九十二年臺閩地區簡易生命表所示
    ，原告戊○○之平均餘命為25.27年，原告甲○○之平均餘
    命為29.4年，按91年扶養親屬免稅額以每年74,000元，依霍
    夫曼計算式計算利息扣除中間利息，及原告除被害人張絮涵
    外，尚有子女1人及原告2人為夫妻關係，依法互負扶養義務
    ，即原告2人之法定扶養義務人各為3人，應共負扶養義務，
    被害人張絮涵對原告2人所負扶養義務各為1/3，則按年別5%
    複式霍夫曼計算法（第一年不扣除中間利息）計算，原告戊○○一次得請求給付之金額為409,953元，其計算式為：[74
    000×16.00000000（此為應受扶養25年之霍夫曼係數）+740
    00×0.27×（16.00000000-00.00000000）]÷3=409953（小
    數點以下四捨五入，以下同）；原告甲○○得一次請求給付
    之金額為453,482元，其計算式為：[74 000×18.00000000
    （此為應受扶養29年之霍夫曼係數）+740 00×0.4×（18.0
    0000000-00.00000000）]÷3=453482。是原告戊○○、甲○○各自請求之扶養費，於409,953元、453482元數額內為有
    理由，應予准許，逾此數額之請求部分，則屬無據，應予駁
    回。
  3.精神慰撫金部分：按慰撫金之賠償須以人格權遭遇侵害，使
    精神上受有痛苦為必要，其核給之標準固與財產上損害之計
    算不同，然非不可斟酌雙方身分資力與加害程度，及其他各
    種情形核定相當之數額，最高法院51年臺上字第223號著有
    判例可資參照。故人格權遭遇侵害而受有精神上之痛苦，於
    請求賠償精神慰撫金時，其核給之標準需參酌實際加害情形
    、被害人之身分、地位與加害人之經濟情況等關係定之。本
    院審酌原告戊○○為臺灣省立岡山高中畢業、自76年3月18
    日起任職於台灣日立化成工業股份有限公司；原告甲○○為
    台灣省台南市私之南英高級商工職業學校畢業，有原告提出
    之畢業證書影本2紙、在職服務證明書影本及其財產情形（
    詳見財政部高雄市國稅局94年2月21日財高國稅資字第09400
    12030號函），因本件被害人張絮涵死亡精神所受痛苦等情
    形及被告乙○○擔任巨業公司駕駛及被告之財產情形（詳見
    財政部臺灣省中區國稅局民權稽徵所94年2月25日中區國稅
    民權4字第09400071 34號函、稅務電子閘門財產所得調件明
    細表所示）及被告乙○○侵權行為之加害程度等一切情狀，
    認原告各請求被告連帶給付精神慰撫金5,000,000元，尚屬
    過高，應各核減為2,5 00,000元始為允當，逾此數額之請求
    ，應予酌減。
  4.綜上所述，原告戊○○所得請求之金額合計為3,467,953元
    、原告甲○○得請求之金額合計2,953,482元。
  (三)從而，原告依侵權行為之法律關係，請求被告連帶賠償原告
    戊○○3,467,953元、賠償原告甲○○2,953,482元，及自起
    訴狀繕本送達被告翌日，即被告乙○○自93年6月19日起，
    被告巨業公司自93年6月8日起至清償日止，按年息5%計算之
    利息，為有理由，應予准許，其餘之請求則屬無據，應予駁
    回。
五、兩造均陳明願供擔保，聲請宣告假執行或免為假執行，經核
    原告勝訴部分，合於法律規定，爰分別酌定相當之擔保金額
    宣告之；原告其餘假執行之聲請，因訴之駁回而失所依附，
    併予駁回。
六、訴訟費用負擔及假執行之依據：民事訴訟法第79條、第85條
    第1項但書、第85條第2項、第390條第2項、第392條第2項，
    判決如主文。
中　　華　　民　　國　　94　　年　　9　　月　　21　　日
                  民事第三庭    法  官　陳文爵
正本係照原本作成。
如對本判決上訴，須於判決送達後20日內向本院提出上訴狀。
中　　華　　民　　國　　94　　年　　9 　　月　　22　　日
                                書記官
